【裁判字號】    95,台上,2808
【裁判日期】    951214
【裁判案由】    拆屋還地
【裁判全文】
最高法院民事判決            九十五年度台上字第二八○八號
上  訴  人  甲 ○ ○
            乙 ○ ○
            丙 ○ ○
            丁 ○ ○
            戊 ○ ○
            己 ○ ○
共      同
訴訟代理人  廖 修 譽律師
被 上訴 人  桃園縣政府
法定代理人  午 ○ ○
被 上訴 人  桃園縣警察局
法定代理人  未 ○ ○
共      同
訴訟代理人  林 清 漢律師
被 上訴 人  庚 ○ ○（即張裕銘承受訴訟人）
            辛 ○ ○（即張裕銘承受訴訟人）
            壬 ○ ○（即張裕銘承受訴訟人）
            癸 ○ ○（即張裕銘承受訴訟人）
            子 ○ ○（即張裕銘承受訴訟人）
            丑    ○
            寅○○○
            卯○○○
            辰 ○ ○
            巳 ○ ○
上列當事人間請求拆屋還地事件，上訴人對於中華民國九十五年
一月十日台灣高等法院第二審更審判決（九十四年度重上更(一)字
第五五號），提起上訴，本院判決如下：
    主  文
原判決廢棄，發回台灣高等法院。
    理  由
本件被上訴人桃園縣政府警察局（下稱縣警局）之法定代理人已
變更為未○○，經其聲明承受訴訟，核無不合，先予敘明。
其次，上訴人主張：伊等為坐落桃園縣龍潭鄉○○段龍興小段一
一四三、一一四四、一一四五號土地（下稱系爭土地）之分別共
有人。系爭土地於日據時期為日本人無權占用，並在其上搭建房
舍供當時警察廳使用。台灣光復後，建物為省政府接收交由被上
訴人桃園縣政府（下稱縣府）接管，縣府再交縣警局使用。縣警
局則將之配予服務之員警即被上訴人丑○（配偶寅○○○為戶長
）、被上訴人庚○○、辛○○、壬○○、癸○○、子○○之被繼
承人張裕銘、被上訴人卯○○○之配偶韓昌光、被上訴人辰○○
（巳○○為其配偶）之父楊三連（下稱丑○等人），供作宿舍之
用，由渠等分別為附合物之增建。丑○等人占有於日據時期所興
建之各該房舍，及嗣後另為增建之建物（下稱系爭建物），其位
置及面積各如第一審判決附圖（下稱附圖）所示。縣府、縣警局
對系爭土地既無正當使用權源，即屬無權占有而受有利益，丑○
等人當然亦為無權占有。爰依所有權排除侵害請求權及不當得利
法律關係，求為命被上訴人丑○等人分別自系爭建物遷出。並追
加請求縣府、縣警局應將系爭建物拆除，交還占有之基地予上訴
人及其他共有人全體，暨給付上訴人如原判決附表（下稱附表）
一所示相當於租金不當得利之判決。
被上訴人則以：系爭土地為日據時期鄉民集資購買、贈與警察機
關興建警察廳舍，而信託登記在地方八位保正（村長）徐彩祥、
陳添坤、陳慶祥（嗣更正登記為陳展勳）、魏維水、黃王觀枝、
李尚房、黃德源、徐華維，及另一公正人士張進發等人名下（下
稱徐彩祥等九人），其等即應受當時鄉民所授與（登記以外）權
利行使之限制。上訴人戊○○、乙○○為黃德源之繼承人，亦應
同受其限制。其他經由買賣取得系爭土地之上訴人甲○○、己○
○、丁○○、丙○○，乃明知系爭土地所有權有爭議，仍予購買
，自不受土地法第四十三條規定之保護。又縣警局係縣府之下屬
單位，為系爭建物之占有輔助人，無權拆除該建物，上訴人請求
縣警局與縣府共同拆屋還地、給付不當得利，顯屬無據。丑○等
人受縣警局之配住占有系爭建物，非無權占有，上訴人請求伊等
自系爭建物遷離，尤非有理等語，資為抗辯。
原審維持第一審所為上訴人敗訴之判決，駁回其上訴及追加之訴
，無非以：系爭土地於民國八十四年重測前之地號為桃園縣龍潭
鄉○○段七二之八、之四、之五號，台灣光復後於三十六年總登
記時，原登記為徐彩祥等九人共有，應有部分各九分之一，現登
記為上訴人甲○○、戊○○、乙○○、丙○○、丁○○、己○○
，以及徐彩祥、李尚房、魏廷德等共有。系爭土地於日據時期即
建有如附圖所示門牌一、三、五、七、九、一一號等六棟建物主
體，光復後由縣府接收取得所有權，撥交縣警局管理作為員警宿
舍再交由其餘被上訴人占有使用等情，有土地登記簿謄本、縣警
局函、土地複丈成果圖可稽，且為兩造所不爭執，堪認為真正。
依系爭土地原共有人黃德源於四十六年四月六日在龍潭分駐所之
陳述：系爭土地為官廳委由我們八人（保正）為代表人登記；及
製作該筆錄之警員鍾慶生證稱：系爭土地是保甲聯合會購買，以
保甲經費購入；暨原共有人徐華維於六十三年六月十七日出具之
切結書所載：系爭土地確係日據時代由轄內九個村村民捐款購買
後，以九人（保正）名義贈與該所使用。而縣府、縣警局提出之
龍潭分駐所土地略圖及龍潭分駐所公有土地清冊上亦記載：龍潭
分駐所現有土地係於二十年二月間由原地主徐彩祥等請求政府實
收自願捐助作建築警察廳舍之土地，並由鄉民樂捐四千五百餘元
日幣興建，現有廳舍於二十一年一月竣工，同年二月五日落成等
情，再參以於五十三年分別由土地登記名義人、繼承人、龍潭分
駐所蓋章，未經完成登記之地上權設定囑託登記聲請書、地上權
設定登記契約書、土地登記承諾書等件之內容，足見系爭土地為
日據時期由龍潭分駐所轄區內之九個村村民捐款購買後，於二十
年間以當時擔任保正之徐彩祥等九人名義贈與日本政府於二十一
年間興建完成警察廳舍使用。台灣光復後，由縣府接收日產，將
系爭土地及建物撥交縣警局管理使用，而後縣府再於三十六年六
月十六日將系爭土地委託徐彩祥等九人以其等名義登記，應有部
分各九分之一。是系爭土地既於日據時期由鄉民購買以徐彩祥等
九人名義贈與日本政府建造系爭建物，作為警察廳舍使用，雖未
辦理所有權移轉登記，依斯時施行於台灣之日本民法第一百七十
六條規定仍生贈與及物權移轉之效力，即屬日本政府所有。台灣
光復後，經政府接收該土地及建物而為縣府所有，再交予縣警局
管理使用，並於三十六年土地總登記時，由縣府委託徐彩祥等九
人為土地之登記名義人，使縣府與徐彩祥等九人間成立信託關係
，縣府自屬系爭土地之真正權利人，徐彩祥等九人為受託登記名
義人。上訴人乙○○、戊○○為受託登記名義人黃德源之繼承人
，其基於所有權排除侵害請求權，訴請被上訴人搬遷、拆屋還地
及給付相當於租金之不當得利，均屬無理。至於上訴人丙○○、
丁○○、己○○分別為上訴人甲○○之配偶、兄弟，甲○○於八
十三年間拜訪鄉長林忠正時，已受告知系爭土地為日據時期由鄉
民集資購買捐給政府，有八十三年五月二十六日中國時報之報導
為憑，且系爭建物自日據時期即作為桃園縣警察廳舍之用，甲○
○等身為桃園縣龍潭鄉民，對此不能諉為不知，其等明知上情，
仍於八十六年、八十七年間基於買賣關係登記為系爭土地之所有
人，顯非善意買受人，應不在土地法第四十三條規定保護之列，
尚不得對系爭土地之真正所有人即縣府主張其權利。其本於所有
人之物上請求權及不當得利之法律關係，為本件之請求，亦無理
由，不應准許云云，為其論斷之基礎。
按當事人主張有利於己之事實者，就其事實有舉證之責任，民事
訴訟法第二百七十七條前段定有明文。本件上訴人為系爭土地之
共有人，自得基於法定所有權之權能，排除侵害其所有權之人。
原審既認定被上訴人占有使用系爭土地，則被上訴人對其有權占
有系爭土地之有利事實，即應負舉證之責，在其為舉證之前，上
訴人就其為法定登記名義人而為真正所有人之事實，尚毋庸舉證
，此乃舉證責任分配之原則。查本院前次發回意旨已予指明由證
人黃德源等人之談話筆錄、證詞及縣府、縣警局提出之土地略圖
、公有土地清冊等內容，似無從證明系爭土地係鄉民集資購買、
贈與縣府再信託登記於徐彩祥等九人名下。原審未遑詳查，仍依
被上訴人之上開舉證，為不利於上訴人之認定，已屬可議；況依
系爭土地之日據時期登記謄本所載，該土地源自於重測前之七二
號土地，分別於大正十五年、昭和二年、六年以徐彩祥等九人中
之八人名義購買應有部分而來，嗣於昭和十一年（民國二十五年
）因共有人協議分割成為七二之一至之八號土地，除其中之六號
土地由龍潭鄉公所取得外，其餘之一、之三、之四、之五、之八
號土地由徐彩祥、陳添坤、陳慶祥、魏維水、黃王觀枝、李尚房
、黃德源、徐華維、張進發等九人取得，另之二、之七號土地則
由李阿金之繼承人李運妹等取得，再於翌年（昭和十二年、民國
二十六年）以買賣為原因登記為黃德源所有（一審卷第一宗二三
七至二七九頁）。苟如原審所認定，該登記為徐彩祥等私人所有
之七筆土地（包含系爭之四、之五、之八號土地）確係轄區鄉民
集資購買贈予警察機關，依當時施行有效之日本民法規定，日本
政府已因贈與之合意，取得系爭土地所有權，何以於多次之買賣
行為時，乃至於系爭建物已興建完成後（依原審認定為民國二十
一年間）之土地分割協議之際，均未登記予受贈機關？仍分別
登記於徐彩祥等九人或黃德源一人名下？於台灣光復後，縣府猶
未遵照台灣省政府訂頒之「台灣省各級政府機關公立學校沿續使
用日據時期徵（占）用私有土地處理方式」（原審重上字卷第一
宗，四六頁），補辦所有權登記？反於總登記時將之登記於徐彩
祥等九人名下，又遲至五十三年間始欲就上開七筆土地一併申辦
地上權之設定登記，而非所有權移轉登記？（一審卷第二宗，一
○九至一二七頁）是否無悖於經驗法則？亦待澄清。其次，若縣
府確如原審所認定為系爭土地真正所有人，何以登記名義人中之
黃德源竟於五十四年間將其中之二、之七號土地贈予龍潭鄉公所
，並完成所有權移轉登記，而非歸警察機關使用（原審重上字卷
第二宗，二六四、二六六頁）？龍潭鄉公所於八十年間就其中之
三號土地辦理公用征收，何以給付補償費於土地登記名義人而非
縣府（一審卷第二宗、一三八頁）？縣府果為系爭土地之所有人
，對各該行為均未為任何異議，是否符合常情？再者，信託關係
之成立，取決於當事人間之信託合意，於上訴人否認徐彩祥等九
人與縣府間就系爭土地有信託關係存在之情形下，原審在被上訴
人未舉證證明前，徒憑日據時期日本民法之規定，即謂日據時期
已由日本政府取得土地所有權，並於台灣光復後之三十六年總登
記時由縣府「委託」徐彩祥等九人為登記名義人，雙方有信託關
係存在云云，而為縣府係土地真正權利人、其餘被上訴人有權占
有使用，上訴人不得對其為請求之判決，自嫌速斷，難昭折服。
上訴論旨，指摘原判決不當，求予廢棄，非無理由。
據上論結，本件上訴為有理由。依民事訴訟法第四百七十七條第
一項、第四百七十八條第二項，判決如主文。
中    華    民    國  九十五  年  十二    月  十四    日
                      最高法院民事第四庭
                          審判長法官  蘇  茂  秋
                                法官  陳  碧  玉
                                法官  王  仁  貴
                                法官  劉  靜  嫻
                                法官  吳  謀  焰
      本件正本證明與原本無異
                                      書  記  官
中    華    民    國  九十五  年  十二    月  二十七  日
                                                      Ｋ


司法院資訊處製作；財團法人民間司法改革基金會備份。
